【裁判字號】    98,易,1403
【裁判日期】    981215
【裁判案由】    詐欺
【裁判全文】
臺灣臺南地方法院刑事判決              98年度易字第1403號
公  訴  人  臺灣臺南地方法院檢察署檢察官
被      告  丙○○
上列被告因詐欺案件，經檢察官提起公訴（98年度偵字第2045號
），本院判決如下：
    主  文
丙○○共同犯詐欺取財未遂罪，處有期徒刑陸月，如易科罰金，
以新臺幣壹仟元折算壹日。
    事  實
一、丙○○與姓名、年籍不詳之詐騙集團成員共同基於意圖為自
    己不法所有之詐欺犯意聯絡，由該詐騙集團成員負責撥打電
    話予被害人，向被害人詐騙金錢，而丙○○則負責提供其在
    臺南縣仁德鄉農會所開設之帳號：00000000000000號帳戶（
    下稱仁德鄉農會帳戶）供作被害人匯入遭詐騙款項之工具，
    並負責提領被害人匯入之款項。謀議既定，該詐騙集團成員
    遂於民國97年11月12日，撥打電話予甲○○○，於電話中對
    甲○○○佯稱伊中獎新臺幣（下同）100 萬元，但為領取該
    筆中獎款項，需先行匯款6萬2千元至丙○○上開仁德鄉農會
    帳戶，致甲○○○陷於錯誤，前往臺中商業銀行大甲分行辦
    理匯款手續，並於當日中午12時27分許，匯款6萬2千元至丙
    ○○上開仁德鄉農會帳戶。嗣因甲○○○發覺有異，立即報
    警處理，經警即時通報仁德鄉農會將該筆款項圈存，並將丙
    ○○上開仁德鄉農會帳戶設定為警示帳戶，迨丙○○於97年
    11月12日下午持前揭仁德鄉農會帳戶提款卡前往提領甲○○
    ○匯入之款項時，始發覺無法提領，因而不遂。
二、案經臺南縣警察局歸仁分局報請臺灣臺南地方法院檢察署檢
    察官偵查起訴。
    理  由
壹、程序方面—證據能力之認定：
    本案檢察官所舉用以證明被告犯罪之各項證據，均據被告表
    示同意採為證據之意思，且無事實顯示係公務員因違法蒐證
    所取得之證據，本院審酌該等供述證據、非供述證據作成時
    之情況暨各該證據之性質，亦認為適於作為證據，爰依刑事
    訴訟法第159條之5等規定，於98年12月 1日審理時當庭裁定
    認為均有證據能力，合先敘明。
貳、實體方面：
  一、訊據被告丙○○矢口否認有何被訴詐欺犯行，辯稱：其因
      需款作為生活費用，見報紙上登載有「無工作保證過件」
      之廣告，乃以公用電話撥打報載廣告所示電話與該名自稱
      「莊副理」之人聯絡詢問貸款事宜，當時對方表示需交付
      帳戶之存摺、印章、提款卡，其遂與該自稱「莊副理」之
      人相約於仁德鄉運動公園見面，並交付其先前所申辦之上
      開仁德鄉農會帳戶之存摺、印章、提款卡予該自稱「莊副
      理」之人；其當時並未將提款卡密碼告知對方，但其先前
      在奇菱公司工作時，曾將提款卡密碼書寫在提款卡後方，
      故該名自稱「莊副理」之人或許因此得知該帳戶之提款卡
      密碼；至97年11月12日，該名自稱「莊副理」之人對其表
      示貸款業已核撥，但無法提領，兩人相約在仁德鄉運動公
      園，該名自稱「莊副理」之人將其先前交付之存摺、印章
      、提款卡返還，並要求其親自提領，其遂前往臺南縣仁德
      鄉後壁厝德南國小對面之仁德鄉農會分行提款機領款，然
      提款機顯示交易異常，提款卡並遭提款機沒入；其係遭詐
      騙集團所利用，本身亦為被害人云云。經查：
    (一)本案被告曾於97年11月12日，自行持前揭仁德鄉農會帳戶
      之提款卡前往仁德鄉農會之提款機提領款項乙節，為被告
      於警詢、偵查及本院審理中自白在卷（見警卷第 4頁；98
      年度核交字第721號偵查卷第7、11、28頁；本院卷第31頁
      ）；而被害人甲○○○係於97年11月12日接獲詐騙集團之
      電話，該詐騙集團成員於電話中對伊佯稱中獎 100萬元，
      但須先行匯款6萬2千元至被告所開設之前揭仁德鄉農會帳
      戶，被害人因而陷於錯誤，於當日中午12時27分許，於臺
      中商業銀行大甲分行匯款6萬2千元至被告所開設之上開仁
      德鄉農會帳戶乙節，業據被害人於警詢中陳述歷歷（見警
      卷第7至8頁），並有臺中銀行國內匯款申請書回條一紙、
      被害人之銀行存摺影本一份、臺南縣仁德鄉農會97年11月
      19日仁農信字第0970000953號函檢附之被告所開設之前揭
      仁德鄉農會帳戶開戶當時留存之存款印鑑卡等開戶資料及
      交易明細在卷可按（見警卷第 9、10至17、18至19頁），
      且為被告所不否認，據此堪認被害人確有遭詐騙集團佯以
      中獎為由，誘騙被害人前往臺中商業銀行大甲分行將6萬2
      千元匯入被告前揭仁德鄉農會帳戶，且被告於被害人匯款
      後，亦曾親身嘗試提領被害人匯入之該筆款項之事實。
    (二)被告雖以前揭情詞置辯，然：
      1.本案被告於警詢、偵查及本院審理中，雖均辯稱其係撥
        打電話予報載廣告所刊登之該名自稱「莊副理」之人辦
        理貸款事宜，故依該名自稱「莊副理」之人之要求而交
        付仁德鄉農會之存摺、印章、提款卡云云。然被告於本
        院審理中，自承其自91年間遭遣散迄今均無工作，且於
        交付上揭仁德鄉農會帳戶之存摺、印章、提款卡之前，
        曾向花旗、匯豐等銀行詢及無工作者可否辦理現金卡之
        問題，各該銀行均表示無法申辦（見本院卷第32、29頁
        反面）。則被告既已向銀行等金融機構查詢得知因其無
        業以致無法辦理現金卡等信用貸款，其對所稱「莊副理
        」此人究竟有何管道得以辦理貸款，理當有所懷疑；而
        被告於本院審理中自承：「（問：你有沒有懷疑過他如
        何辦理貸款？）我有懷疑過，但我沒想過他要如何辦」
        、「（問：你懷疑何事？）懷疑我沒有工作怎麼可以辦
        得過」等語（見本院卷第30頁）。是倘被告所辯情節屬
        實，衡情被告自無於心生懷疑之狀況下，仍未加查證，
        而逕行將與自身信用有關之帳戶存摺、印章、提款卡等
        物交付他人之理，所辯情節已與常情有違。
      2.再依被告於偵、審中所辯情節，其係為辦理貸款而交付
        前揭仁德鄉農會存摺、印章、提款卡，所申辦之貸款復
        撥入其所交付之前揭仁德鄉農會帳戶。倘其所辯情節屬
        實，則一旦貸款核撥後，被告於該名自稱「莊副理」之
        人返還前揭帳戶存摺、印章、提款卡前，將無法提領該
        筆貸款金額。然被告於辦理貸款之前，並不認識該名自
        稱「莊副理」之人，且不知悉該名自稱「莊副理」之人
        正確姓名、年籍、住址等資料，僅透過報載廣告所示電
        話與之聯絡，此為被告於本院審理中所自陳（見本院卷
        第30頁），如此豈非任由其完全不知真實姓名與年籍資
        料之「莊副理」隨意動支其申貸所得金額，而由其自行
        背負貸款債務？所辯情節亦難採信。況，被告於本院審
        理中供稱：其與該名自稱「莊副理」之人聯繫辦理貸款
        之初，並未談及借款金額、利息計算方式、還款期限等
        事（見本院卷第31頁反面）。則被告對於貸款利息計算
        方式、還款期間等與貸款有關之重要事項，全然不知，
        甚至不知借貸之金額究竟為何？由此益見其辯稱貸款云
        云，屬虛捏卸責之詞，不足採信。
      3.又被告於偵查中雖供稱：其係於97年11月 6日至同年月
        12日間，以公用電話撥打該名自稱「莊副理」之人刊登
        於報紙廣告之0000000000號行動電話與之聯絡，而其之
        所以並未使用室內電話或行動電話與該名自稱「莊副理
        」之人聯繫，係因其無錢可對其持用之0000000000號行
        動電話儲值，故上開行動電話極少使用，且平日少用家
        中電話對外聯繫云云（見98年度核交字第 721號卷第12
        頁）。然檢察官調取被告所持用之0000000000號行動電
        話門號申請登記資料及該電話雙向通聯記錄查核結果，
        被告所持用之上開行動電話係於97年10月 8日啟用，且
        自97年11月 2日起至同年11月22日止，有多次發話予其
        他電話號碼通話之通話記錄，此有上開行動電話雙向通
        聯記錄一份在卷可按（見前引核交卷第13至19頁）。則
        被告辯稱其所申辦之上開行動電話因無錢可供儲值以致
        甚少使用云云，顯與事實不符。而被告平日既有使用00
        00000000號行動電話對外撥打聯繫之習慣，衡情實無僅
        於申辦貸款時，始透過公用電話與該名自稱「莊副理」
        之人聯繫之必要。佐以被告前揭所辯欲辦理貸款而竟不
        知貸款金額乙節，益徵被告辯稱其係透過公用電話與該
        名自稱「莊副理」之人聯繫貸款事宜云云，顯係刻意隱
        瞞其與同案在逃詐騙集團成員之聯繫方式，所辯情節亦
        無可取。
      4.又被告雖辯稱：其所申辦之上揭仁德鄉農會帳戶之提款
        卡，於97年11月12日前往提款時，遭提款機沒入收回云
        云。然檢察官於偵查中就此函詢仁德鄉農會並去電詢問
        該農會承辦人結果，該農會表明並無此事，亦無上揭帳
        戶提款卡遭自動櫃員機回收之記錄，此有該農會98年 7
        月10日仁農信字第0980000712號函及臺灣臺南地方法院
        檢察署公務電話記錄表各一份附卷可參（見前引核交卷
        第21、24頁）。則依前引仁德鄉農會函文意旨，被告所
        開設之上揭仁德鄉農會帳戶之提款卡顯然並未遭提款機
        回收，所辯情節亦與事實不符。
    (三)末查被告確有於97年11月12日，持其於仁德鄉農會所開設
      之前揭帳戶提款卡，前往臺南縣仁德鄉後壁厝德南國小對
      面之仁德鄉農會提款機領款，此為被告所自承（見本院卷
      第31頁），而其辯稱所開設之前揭仁德鄉農會帳戶係因貸
      款之故交付他人，並無可取，亦如前述。則被告明知其與
      任何金融機構或私人均無借貸關係，並無任何款項匯入前
      揭仁德鄉農會帳戶，竟仍於被害人遭詐騙而匯入6萬2千元
      至前揭仁德鄉農會帳戶當日即97年11月12日，受指示前往
      提款機提款，其係充當「車手」之角色，而與本案負責施
      用詐術詐騙被害人之詐欺集團成員有犯意聯絡及行為分擔
      ，至為顯明。其空言否認犯行，辯稱係遭被害人詐騙云云
      ，不足採信。本案事證明確，被告犯行洵堪認定。
    (四)至於，被告於本院審理中，聲請本院調閱臺南縣仁德鄉農
      會斜對面某便當店97年11月13日上午至中午之監視錄影畫
      面，以查明其所稱「莊副理」曾於當時駕駛一輛白色 BMW
      自小客車，以證明該自稱「莊副理」之人始為本案主謀，
      其為被害人云云（見本院卷第20頁反面）。然被告既稱不
      知該白色 BMW牌自小客車車牌，即無從特定所欲調閱車輛
      之車籍資料，此部分顯屬無從調查，自無調查之必要，併
      予敘明。
  二、按刑法第339條第1項之詐欺取財罪，以行為人意圖為自己
      或第三人不法之所有，施用詐術，使人將本人或第三人之
      物交付為構成要件。而此一犯罪既、未遂之判斷，應以行
      為人詐取之財物是否業已落入行為人可得支配之狀態為準
      。於行為人、被害人以外之第三人介入財物交付過程，亦
      即被害人先行將財物交付第三人，再由第三人轉交行為人
      之情況，若該第三人與行為人就詐欺犯行並無犯意聯絡，
      且該第三人是否將取得之財物交付行為人，並非行為人所
      能支配，則於該第三人收受財物轉交行為人前，因所詐騙
      之財物尚非行為人所能支配，應認為犯罪尚未達於既遂之
      程度。查本案被害人因遭詐騙集團成員撥打電話佯稱中獎
      ，陷於錯誤而前往臺中商業銀行大甲分行匯款，於匯款之
      際，被害人係委託臺中商業銀行大甲分行為財物之交付，
      而該銀行受委託將款項匯入前揭仁德鄉農會之舉動，既非
      被告或與其有犯意聯絡之詐騙集團成員所能支配，應認為
      為被害人委託臺中商業銀行大甲分行匯款當時，犯罪行為
      尚未達於既遂之程度；又臺中商業銀行大甲分行將款項匯
      入前揭仁德鄉農會帳戶後，雖被告本於其與仁德鄉農會間
      民事消費寄託契約，而得依約請求該農會付款，然於其實
      際行使上開請求權，亦即以提款卡插入提款機提領款項或
      填具提款單提領該筆款項之前，該筆款項均難認為已落入
      被告實力支配範圍。況，本案被害人將款項匯入被告前揭
      仁德鄉農會帳戶後，因發覺遭詐騙，報警處理，經警通報
      仁德鄉農會將該筆款項圈存，並於翌日（即同年月13日）
      匯回被害人設於臺中商業銀行大甲分行帳戶內，此業經本
      院函詢臺南縣仁德鄉農會查明屬實，有該農會檢送到院之
      「165 專線協請金融機構暫行圈存疑似詐欺款項通報單」
      及中區農會電腦共用中心匯款委託書影本各一紙在卷可稽
      （見本院卷第13至14頁），顯見被害人匯入被告前揭仁德
      鄉農會帳戶之款項，被告最終並未領得。揆諸前揭說明，
      本案被害人遭詐騙而交付之款項，既未實際落入被告或與
      之有犯意聯絡之詐騙集團成員實力支配範圍，應認本案尚
      未達於既遂之程度。
  三、是核被告所為，係犯刑法第 339條第3項、第1項之詐欺取
      財未遂罪。被告與姓名、年籍不詳之詐騙集團成員就本案
      詐欺犯行，有犯意聯絡及行為分擔，為共同正犯。檢察官
      原起訴意旨，認被告所為係犯刑法第30條第1項、第339條
      第 1項之幫助詐欺取財罪嫌，尚有未洽，惟到庭之公訴檢
      察官業已當庭更正起訴檢察官所爰引之法條，認被告所為
      係構成刑法第339條第1項詐欺取財罪之正犯，本院自無庸
      再行變更起訴法條。另本院審理結果，認被告所為係犯詐
      欺取財未遂罪，而非檢察官所起訴法條所認詐欺取財既遂
      罪，惟因其罪名同為「詐欺取財」，僅行為態樣有既遂未
      遂之分，是此部分尚無引刑事訴訟法第 300條變更檢察官
      起訴法條之必要（最高法院87年度台上字第3234號判決意
      旨參照），併予敘明。又被告已著手於犯罪行為之實行而
      不遂，爰依刑法第25條第2項之規定減輕其刑。
  四、爰審酌被告前未曾有任何因案受刑之宣告、刑罰執行之紀
      錄，有臺灣高等法院被告前案紀錄表在卷可憑，素行尚稱
      良好，其因缺錢花用，竟與不詳詐騙集團成員共謀以電話
      詐欺方式，詐騙被害人財物，除親自提供帳戶作為被害人
      款項匯入工具外，甚至進一步充當「車手」，而前往領取
      被害人匯入之款項，惡性尚非輕微，所幸被害人及時發覺
      ，報警處理而即時將詐騙所得款項圈存，致被告未能領得
      詐騙所得款項，被害人未受有實際財產損失，但被告犯後
      仍否認犯行，甚至陳稱自身亦為詐騙集團之被害人，難認
      已有悔意，犯後態度不能認為良好，兼衡以被告之智識程
      度、生活狀況等一切情狀，量處如主文所示之刑，並諭知
      易科罰金之折算標準，以示懲儆。
據上論斷，應依刑事訴訟法第299條第1項前段，刑法第28條、第
339 條第3項、第1項、第25條第2項、第41條第1項前段，刑法施
行法第1條之1，判決如主文。
本案經檢察官乙○○到庭執行職務。
中    華    民    國    98    年    12    月    15    日
                  刑事第十四庭  審判長法  官  陳金虎
                                      法  官  孫淑玉
                                      法  官  周紹武
以上正本證明與原本無異
如不服本判決應於收受本判後10日內向本院提出上訴書狀，並應
敘述具體理由。其未敘述上訴理由者，應於上訴期間屆滿後20日
內向本院補提理由書狀（均須按他造當事人之人數附繕本）「切
勿逕送上級法院」。
                                      書記官  徐晨芳
中    華    民    國    98    年    12    月    18    日
附錄本案論罪科刑法條全文：
中華民國刑法第339條
意圖為自己或第三人不法之所有，以詐術使人將本人或第三人之
物交付者，處 5 年以下有期徒刑、拘役或科或併科 1 千元以下
罰金。
以前項方法得財產上不法之利益或使第三人得之者，亦同。
前二項之未遂犯罰之。


司法院資訊處製作；財團法人民間司法改革基金會備份。
